【裁判字號】    98,訴,95
【裁判日期】    980715
【裁判案由】    租佃爭議
【裁判全文】
臺灣宜蘭地方法院民事判決                98年度訴字第95號
原      告  丁○○
            寅○○
            丙○○
            乙○○
            丑○○
            甲○○
            戊○○
            癸○○
            子○○
            己○○
                      7樓
            壬○○
            辛○○
            庚○○
兼  共  同
訴訟代理人  寅○○
被      告  卯○○
訴訟代理人  辰○○
上列當事人間租佃爭議事件，本院於民國98年6月17日言詞辯論
終結，判決如下：
    主      文
原告之訴駁回。
訴訟費用由原告負擔。
    事實及理由
壹、程序方面：
    按出租人與承租人間因耕地租佃發生爭議時，應由當地鄉（
    鎮、市、區）公所耕地租佃委員會調解；調解不成立者，應
    由直轄市或縣（市）政府耕地租佃委員會調處；不服調處者
    ，由直轄市或縣（市）政府耕地租佃委員會移送該管司法機
    關，司法機關應即迅予處理，並免收裁判費用。前項爭議案
    件非經調解、調處，不得起訴，耕地三七五減租條例第26條
    第1項、第2項前段定有明文。本件兩造間就原告等人所有如
    附表所示坐落宜蘭縣員山鄉○○段701、702、703、663地號
    等4 筆土地之租佃關係是否存在發生爭議，案經宜蘭縣員山
    鄉公所耕地租佃委員會調解及宜蘭縣政府耕地租佃委員會調
    處，因原告不服調處，由宜蘭縣政府移送本院，此有該府98
    年3 月30日府地權字第0980042645號函及所附卷宗之調解程
    序筆錄、調處程序筆錄可稽，是本件起訴合於上開規定，合
    先敘明。
貳、實體方面：
一、原告主張：緣兩造間就原告等人所有如附表所示坐落宜蘭縣
    員山鄉○○段701、702、703、663地號等4 筆土地，簽訂有
    宜蘭縣員山鄉私有耕地契約書（租約字號：宜員蓁字第55號
    ），因被告即承租人卯○○於員山鄉公所訂約或續訂私有耕
    地租約書時，多年來皆以「承租人自任耕作切結書」為附件
    ，即確認被告應以自任耕作為條件，非以「共同耕作之切結
    書」申辦訂約或續訂租約等手續，然今被告年事已高、無耕
    作能力，多年來皆委由他人耕作，即全部無自任耕作之事實
    ，且代耕之人與承租人目前並非同戶，每年租金係由訴外人
    即耕作人謝朝慶向原告等人之代表人寅○○繳納，當時謝朝
    慶曾自稱該耕地皆由他親自耕作屬實，故前來繳納租金等語
    。從而，被告至少從88年開始就沒有耕作，都交給謝朝慶在
    耕作，未自任耕作之事實已經有10年以上，且代耕之人謝朝
    慶與被告之戶籍並非同戶，無共同耕作之適用，因此主張被
    告就系爭耕地有耕地三七五減租條例第16條第1 項所定未自
    任耕作，轉租他人之情形，原訂租約自屬無效，爰依上開規
    定暨所有權之法律關係提起本訴，請求確認系爭租約無效暨
    收回前開耕地等語。並聲明：（一）確認兩造就坐落宜蘭縣
    員山鄉○○段701、702、703、663地號等4 筆土地之租佃關
    係不存在；（二）被告應將前開土地全部返還予原告。
二、被告則以：伊向原告等人承租耕地，係伊與胞弟共同經營耕
    作，共同耕作之人為最初訂約時同一戶籍內之家屬，而非全
    部委託他人代耕，目前仍繼續耕作中。且租金一直都有準時
    交予出租人即原告等人，又耕地整理良好，並無轉租給別人
    。再者，伊之前向原告的父親承租系爭土地50幾年，沒有欠
    過租金，目前還是伊在耕作，雖然伊年紀已大，但是還有在
    巡田、施肥，僅播種和收割是僱人開機器來做，其他部分都
    是自己做。而伊弟弟謝朝慶雖有幫忙共同耕作，但之前另有
    其他工作，都是有空時幫忙，現在因謝朝慶已無工作，所以
    才常常在幫伊，但大部分還是伊在耕作，伊本身也有兒子和
    女婿，他們都會幫忙，謝朝慶只是純粹的幫忙沒有拿任何好
    處，至於付租是因為伊不會騎機車，所以才由謝朝慶幫忙拿
    去，況且伊已向地主承租耕作數10年，都有繳租並依法耕作
    ，這樣有何錯可言。另證人巳○○○是50幾歲的人，伊是80
    幾歲的人，伊向原告等人承租耕地時證人根本不清楚，亦不
    認識證人所講之「闕朝枝」，員山段每筆土地都有靠到馬路
    ，證人到底講哪筆土地，伊也不清楚。況證人亦不否認不認
    識伊，所言即難認為實在等語，資為答辯。並聲明：原告之
    訴駁回。
三、兩造不爭執之事實：
(一)如附表所示宜蘭縣員山鄉○○段701、702、703、663地號等
    4筆土地為原告寅○○等13人所共有。
(二)兩造就前開4 筆土地訂有耕地三七五租約（即宜蘭縣員山鄉
    宜員蓁字第55號租約）。
四、得心證之理由：
    本件兩造爭執之處乃在於：兩造就系爭土地之租佃關係是否
    存在？亦即：被告有無原告所主張違反耕地三七五減租條例
    第16條第1 項規定而造成租約無效之情事存在？如有前開情
    事存在，原告主張依所有權的法律關係，請求被告應將前開
    系爭土地全部返還予原告，是否有理由？茲審酌如下：
(一)兩造就系爭土地之租佃關係是否存在？亦即：被告有無原告
    所主張違反耕地三七五減租條例第16條第1 項規定而造成租
    約無效之情事存在？
１、按承租人應自任耕作，並不得將耕地全部或一部轉租於他人
    。承租人違反前項規定時，原訂租約無效，得由出租人收回
    自行耕種或另行出租，耕地三七五減租條例第16條第1、2項
    定有明文。前開規定固禁止承租人將承租耕地之全部或一部
    「轉租」或「借與」他人使用或與之「交換耕作」，惟所謂
    「自任耕作」，解釋上，並非播種、施肥、去草、除蟲、採
    收等等農作過程，悉須由承租人躬自為之。苟將農作過程之
    一部分交與他人操作，而本身仍總理其事者，應不違自耕之
    本旨，殊非法所不許；且承租人應自任耕作者，應包括其家
    屬在內，故耕地三七五減租條例第16條第1 項所定之「承租
    人應自任耕作」，解釋上當非指必由承租人「本人」親自耕
    作，其因以家中之1 人名義簽訂耕地租約，而交與其他家人
    共同參與耕作者，亦不得認係轉租或不自任耕作，始符農村
    之現實狀況並得保護承租人權益（最高法院71年台上字第28
    41號判例、83年度台上字第2297號、85年度台上字第423 號
    裁判參照）。又凡戶長出名承租之耕地，而由未分家之兄弟
    共同承耕，嗣因分家關係，而將該租來之耕地分耕者，自應
    解為該戶長所訂租約，係自始以戶長資格代表未分家之兄弟
    全體所為之法律行為，其事後分耕，不僅與轉租情形有別，
    且應認為受分耕人與出租人間，亦已發生租賃關係，無耕地
    三七五減租條例第16條所定轉租無效之適用。是「系爭土地
    係上訴人楊宗榮以戶長名義所承租，楊宗濱與其為兄弟，其
    承租時，彼兄弟在同一共同生活戶內，有戶籍謄本在卷可稽
    等情，參照本院52年台上字第1014號判例，尚難認係轉租，
    即無耕地三七五減租條例第16條所定轉租無效之適用。」（
    同院另著有52年台上字第1014號判例、69年度台上字第2818
    號裁判參照），合先敘明。
２、次按，當事人主張有利於己之事實者，就其事實有舉證之責
    任。民事訴訟法第27 7條定有明文。而法院所確定之事實，
    皆係過去之歷史事實，為確保裁判之客觀性及公正性，事實
    之確定即非單純法院主觀之認識，須依「證據法則」作合理
    客觀之認定，而當事人主張之事實有爭執者，於訴訟中即為
    所稱之待證事實，當事人主張有利於己之事實者，即有提出
    證據證明其事實真實性之責任，此亦稱之舉證責任，當事人
    不能盡舉證責任，或所舉之證據不能證明所主張之事實為真
    正時，即須負有受到敗訴判決之危險，而民事訴訟上，負有
    舉證責任者雖無庸使法院得到「不容有合理性的懷疑」的確
    切心證，但仍必須收得「證據之優勢」，即足使法院取得蓋
    然性的心證，是於言詞辯論終結時，如法院可獲得蓋然之心
    證時，待證事實將可受肯定之判斷，如屬微弱心證以下的心
    證，應予否定之。查本件兩造前就系爭土地訂有耕地三七五
    租約（即宜蘭縣員山鄉宜員蓁字第55號租約），此為兩造所
    不爭，並有該契約書影本、系爭土地登記第二類謄本等件附
    於隨案移送之員山鄉公所租佃爭議調解案卷中可稽，堪信屬
    實。惟原告主張被告年事已高，無耕作能力，至少從88年開
    始就沒有耕作，都交給其弟即訴外人謝朝慶耕作，已達10年
    以上，而構成耕地三七五減租條例第16條第1 項規定未自任
    耕作而轉租他人之情事，故系爭租約應屬無效等語，然為被
    告所否認。則原告自應就此有利於己之事實，依法負舉證之
    責。
３、而查，原告主張前情，無非係以被告於員山鄉公所訂約或續
    訂私有耕地租約書時，多年來皆以「承租人自任耕作切結書
    」為附件，即確認被告應以自任耕作為條件，非以「共同耕
    作之切結書」申辦訂約或續訂租約等手續，然今被告年事已
    高、無耕作能力，多年來皆委由他人耕作，即全部無自任耕
    作之事實，且代耕之人與承租人目前並非同戶，每年租金係
    由實際耕作人謝朝慶向原告等人之代表人寅○○繳納，謝朝
    慶亦向其自陳系爭耕地皆由他親自耕作屬實，故前來繳納租
    金等詞為其依據。然原告主張被告之弟謝朝慶自承近10年來
    系爭耕地均由其實際耕作，並因此前來繳納租金乙節，乃為
    被告所否認，辯稱：「伊弟弟謝朝慶雖有幫忙共同耕作，但
    之前另有其他工作，都是有空時幫忙，現在因謝朝慶已無工
    作，所以才常常在幫伊，但大部分還是伊在耕作，伊本身也
    有兒子和女婿，他們都會幫忙，謝朝慶只是純粹的幫忙沒有
    拿任何好處，至於付租是因為伊不會騎機車，所以才由謝朝
    慶幫忙拿去」等語，而被告年事雖高，但依其到庭所見尚屬
    硬朗、身手活動無礙，故其辯稱因不會騎機車「因不會騎機
    車，所以才由謝朝慶幫忙拿去付租」，衡情尚非絕無可能，
    尚難以被告之弟謝朝慶有代繳租金之行為，即認定被告已無
    實際耕作之事實，至原告另謂謝朝慶於繳租時自承系爭耕地
    已全由其實際耕作部分，則僅據原告空言主張，未提出任何
    證據以佐其說，無從為有利之認定。而就被告未實際耕作系
    爭耕地乙節，原告雖另聲請傳訊證人巳○○○到庭證稱：「
    知道（原告等人在員山鄉○○段有田地出租給別人耕作）」
    、「我有去那邊看過，因為我和我叔叔也就是原告寅○○會
    去看田地」、「他們在那邊有很多田地，有時候會去看看是
    否有其他人的田地要賣，想要買」、「  原告告訴我出租給
    3個人，其中1個叫『朝枝』的人，我有看過，其他都沒有看
    過。」、「（去看時）那個叫做『朝枝』的人跟我講說這塊
    土地比較上面一點的田地都是他弟弟在耕作，他說他年紀大
    了都不是他在作，所以交給他弟弟耕作。」、「他沒有跟我
    講被告叫什麼名字，被告的弟弟叫什麼名字，只說上面那塊
    田的實際耕作人的哥哥年紀大了沒有辦法耕作，都是他在作
    」等語在卷（詳卷宗第39至42頁）。惟查，證人亦自陳：「
    我和我女兒同住已經有11年了，…，我兒子在我住的（宜蘭
    市○○○路樓下開機車行，過年過節會回去我兒子那邊拜拜
    ，白天實際上都在宜中路這邊，…員山那邊是逢年過節會回
    去」、「不認識（被告及謝朝慶）」、「（問：『朝枝』有
    無講說被告與他什麼關係？）沒有講那麼清楚…，我只是剛
    好有幾次去看田地碰到他」、「沒提到（被告之）地號」、
    「不知道（『朝枝』耕作的地號），只知道靠近馬路」等語
    綦詳。是依證人所述，顯見其實際上乃長住宜蘭市，僅因原
    告之要求曾陪同前往員山系爭農地附近數次，未曾親遇被告
    或被告之弟弟謝朝慶，亦不知渠等姓名，而無目睹過系爭耕
    地耕作之情形，雖曾遇到乙名名為『朝枝』之人，敘及其耕
    作上方之農地現為承租人之弟實際耕作，但詳細地號及承租
    人等姓名均不清楚。而被告否認與名叫『朝枝』者認識，則
    該男子所稱由承租者之弟實際耕作之地，是否確為系爭農地
    ，依證人所述已屬無法判定；況縱所稱農地確為系爭土地，
    然證人關於系爭土地乃由承租者之弟實際耕作之詞，顯係聽
    取『朝枝』所述，而非當場見聞，核屬傳聞證據，是否確與
    事實相符，亦無遽以採信，故本件尚無從僅依證人巳○○○
    前開證述，即認定被告確「無任耕作」系爭農地之情。至被
    告系爭租佃於調解程序中自陳「本耕作係本人與本人之弟共
    同經營耕作，而非全部委託他人代耕」等語在卷，而不否認
    其弟謝朝慶有參與耕作之事實，然其於本件亦主張：謝朝慶
    為最初訂約時同一戶籍內之家屬，系爭土地目前仍繼續耕作
    中，且租金一直都有準時交予出租人即原告等人，又耕地整
    理良好，並無轉租給別人。伊的年紀雖然很大，但是有在巡
    田、施肥，僅播種和收割都是僱人開機器來做，其他部分都
    是自己做。而謝朝慶是伊的胞弟，當然會幫忙共同耕作，他
    工作回來如果有空就會幫忙，現在謝朝慶沒有工作，所以都
    常常在幫伊，大部分還是伊在耕作，伊本身也有兒子和女婿
    ，他們都會幫忙，謝朝慶只是純粹的幫忙沒有拿任何好處」
    等語在卷。而依首揭說明，所謂「自任耕作」，解釋上，並
    非播種、施肥、去草、除蟲、採收等等農作過程，悉須由承
    租人躬自為之。苟將農作過程之一部分交與他人操作，而本
    身仍總理其事者，應不違自耕之本旨；且自任耕作者應包括
    其家屬在內，非指必由承租人「本人」全部親自耕作，其家
    人共同參與耕作，尚難認係構成轉租或不自任耕作。再者，
    被告與訴外人謝朝慶乃為親兄弟，於系爭租約最初訂約時均
    設址居住於宜蘭縣員山鄉蓁巷4 鄰蓁巷44號，被告並為戶長
    ，而曾具有同戶共同生活之家屬，嗣於50年10月16日始與被
    告就原住址創立新戶（詳調處卷宗所附戶籍登記簿及本件卷
    宗第28頁）。則被告僅因自身年事已高，致其耕作勞力減弱
    ，才將農作過程之一部分交與他人操作（播種、收割），或
    委由家屬代勞，其餘諸事，尚自行處理，應不構成違反自耕
    之本旨。從而，原告主張被告有違反耕地三七五減租條例第
    16 條第1項未自任耕作，轉租他人之情形，原訂租約無效云
    云，揆諸上述說明，尚難認屬有據。
(二)從而，本件依原告所舉證據，尚難認定被告有其所主張未自
    任耕作，轉租他人之事實，則兩造間之系爭租佃關係自仍屬
    存在，被告之占有使用乃有法律上之正當權源，則原告主張
    耕地有耕地三七五減租條例第16條第1 項及所有權之法律關
    係，起訴請求確認兩造就坐落宜蘭縣員山鄉○○段701、702
    、703、663地號等4 筆土地之租佃關係不存在；並請求被告
    應將前開土地全部返還予原告，為無理由，應予駁回。
五、本件事證已臻明確，兩造其餘攻擊、防禦方法及舉證，經核
    與判決結果無影響，爰不一一論述，附此敘明。
參、訴訟費用負擔之依據：民事訴訟法第78條、第85條第1項。
中    華    民    國    98    年    7     月    15    日
                  臺灣宜蘭地方法院民事庭
                      法  官  林翠華
正本係照原本作成
如對本判決上訴，須於判決送達後20日內向本院提出上訴狀（須
附繕本。
中    華    民    國    98    年    7     月    15    日
                      書記官  林秀麗
附表：
┌──────────────────────────────────────────────────────────────┐
│土地                                                                                                                        │
├─┬─────────────────────────┬─┬──────┬───────┬───────────┬─────┤
│編│      土          地          坐          落      │地│面       積 │              │                      │          │
│  ├───┬────┬────┬────┬──────┤  ├──────┤ 權 利 範 圍  │  所   有   權   人   │備      考│
│號│縣  市│鄉鎮市區○   段   ○ ○  段 │  地    號  │目│平 方 公 尺 │              │                      │          │
├─┼───┼────┼────┼────┼──────┼─┼──────┼───────┼───────────┼─────┤
│01│宜蘭縣│員山鄉  │深福    │        │701         │田│1,885.97    │ 各39分之2    │丁○○、丙○○、乙○○│重測前：深│
│  │      │        │        │        │            │  │            ├───────┼───────────┤溝段113 地│
│  │      │        │        │        │            │  │            │ 各39分之6    │寅○○、丑○○、戊○○│號        │
│  │      │        │        │        │            │  │            │              │、壬○○              │          │
│  │      │        │        │        │            │  │            ├───────┼───────────┤          │
│  │      │        │        │        │            │  │            │ 65分之2      │甲○○                │          │
│  │      │        │        │        │            │  │            ├───────┼───────────┤          │
│  │      │        │        │        │            │  │            │ 各65分之1    │癸○○、子○○、己○○│          │
│  │      │        │        │        │            │  │            ├───────┼───────────┤          │
│  │      │        │        │        │            │  │            │ 各39分之3    │辛○○、庚○○        │          │
├─┼───┼────┼────┼────┼──────┼─┼──────┼───────┼───────────┼─────┤
│02│宜蘭縣│員山鄉  │深福    │        │702         │田│1,885.92    │ 各39分之2    │丁○○、丙○○、乙○○│重測前：深│
│  │      │        │        │        │            │  │            ├───────┼───────────┤溝段113 地│
│  │      │        │        │        │            │  │            │ 各39分之6    │寅○○、丑○○、戊○○│號        │
│  │      │        │        │        │            │  │            │              │、壬○○              │          │
│  │      │        │        │        │            │  │            ├───────┼───────────┤          │
│  │      │        │        │        │            │  │            │ 65分之2      │甲○○                │          │
│  │      │        │        │        │            │  │            ├───────┼───────────┤          │
│  │      │        │        │        │            │  │            │ 各65分之1    │癸○○、子○○、己○○│          │
│  │      │        │        │        │            │  │            ├───────┼───────────┤          │
│  │      │        │        │        │            │  │            │ 各39分之3    │辛○○、庚○○        │          │
├─┼───┼────┼────┼────┼──────┼─┼──────┼───────┼───────────┼─────┤
│03│宜蘭縣│員山鄉  │深福    │        │703         │田│1,885.90    │ 各39分之2    │丁○○、丙○○、乙○○│重測前：深│
│  │      │        │        │        │            │  │            ├───────┼───────────┤溝段113 地│
│  │      │        │        │        │            │  │            │ 各39分之6    │寅○○、丑○○、戊○○│號        │
│  │      │        │        │        │            │  │            │              │、壬○○              │          │
│  │      │        │        │        │            │  │            ├───────┼───────────┤          │
│  │      │        │        │        │            │  │            │ 65分之2      │甲○○                │          │
│  │      │        │        │        │            │  │            ├───────┼───────────┤          │
│  │      │        │        │        │            │  │            │ 各65分之1    │癸○○、子○○、己○○│          │
│  │      │        │        │        │            │  │            ├───────┼───────────┤          │
│  │      │        │        │        │            │  │            │ 各39分之3    │辛○○、庚○○        │          │
├─┼───┼────┼────┼────┼──────┼─┼──────┼───────┼───────────┼─────┤
│04│宜蘭縣│員山鄉  │深福    │        │663         │田│1,999.99    │ 各39分之2    │丁○○、丙○○、乙○○│重測前：深│
│  │      │        │        │        │            │  │            ├───────┼───────────┤溝段113 地│
│  │      │        │        │        │            │  │            │ 各39分之6    │寅○○、丑○○、戊○○│號        │
│  │      │        │        │        │            │  │            │              │、壬○○              │          │
│  │      │        │        │        │            │  │            ├───────┼───────────┤          │
│  │      │        │        │        │            │  │            │ 65分之2      │甲○○                │          │
│  │      │        │        │        │            │  │            ├───────┼───────────┤          │
│  │      │        │        │        │            │  │            │ 各65分之1    │癸○○、子○○、己○○│          │
│  │      │        │        │        │            │  │            ├───────┼───────────┤          │
│  │      │        │        │        │            │  │            │ 各39分之3    │辛○○、庚○○        │          │
└─┴───┴────┴────┴────┴──────┴─┴──────┴───────┴───────────┴─────┘


司法院資訊處製作；財團法人民間司法改革基金會備份。
